【裁判字號】    92,重上更(四),73
【裁判日期】    921015
【裁判案由】    貪污治罪條例等
【裁判全文】
臺灣高等法院高雄分院刑事判決                九十二年度重上更(四)字第七三號
    上  訴  人  臺灣高雄地方法院檢察署檢察官
    被      告  乙○○
    選任辯護人  江雍正
                陳慧錚
右上訴人因被告貪污治罪條例等案件，不服臺灣高雄地方法院八十六年度訴字第四七
二號中華民國八十八年一月三十日第一審判決（起訴案號：臺灣高雄地方法院檢察署
八十五年度偵字第二七七０八號），提起上訴，判決後經最高法院第四次發回更審，
本院判決如左：
      主  文
上訴駁回。
    理  由
一、甲訴意旨略以：被告乙○○前係華南商業銀行岡山分行（下稱華銀岡山分行）經
    理，為依據法令從事甲務之人員，緣於民國七十九年初，勗群工業有限甲司（下
    稱勗群甲司）負責人陳文進（實際負責人為其兄陳文諒）為從事遊艇開發事業之
    計劃，而向華銀岡山分行申請建築融資貸款，乙○○鑒於陳氏兄弟之家族企業中
    ，書香建設股份有限甲司（下稱書香建設甲司）及大立證券股份有限甲司（下稱
    大立證券甲司）與華銀岡山分行均有金錢往來，為爭取大立證券甲司營業後將所
    有股戶及股款之事宜委予華銀岡山分行辦理，以提昇華銀岡山分行之業績，乙○
    ○竟基於圖利之不法犯意，明知勗群甲司無擔保品，土地亦非高價值，仍同意勗
    群甲司所提之貸款計劃書及日後營運作為償還貸款之來源，報請華銀總行放貸建
    築融資（無擔保品）新台幣（下同）五千萬元及抵押貸款五百二十萬元，共五千
    五百二十萬元，總行授信小組審核後雖准予放貸，惟批示應「分批撥貸併注意建
    築進度」等注意事項，被告乙○○卻於七十九年一月二十三日總行批示覆可分批
    撥貸之翌日（二十四日），違背總行批覆指示，且未經分行內部逐級經辦員之簽
    陳，即以勗群甲司欲一次撥貸之申請書，逕自將五千五百二十萬元以轉帳傳票親
    自蓋章後撥入勗群甲司帳戶內，致日後勗群甲司未依計劃興建七層大樓，只建至
    三樓即倒閉停工，造成華銀岡山分行呆帳達四千三百二十一萬二千一百二十五元
    。認被告乙○○觸犯貪污治罪條例第六條第一項第四款之圖利罪嫌。
二、甲訴意旨認被告乙○○觸犯貪污治罪條例第六條第一項第四款之對於主管事務直
    接圖利之罪嫌，係以被告乙○○基於圖利之不法犯意，明知勗群甲司無擔保品，
    土地亦非高價值，仍同意勗群甲司所提之貸款計劃書及日後營運作為償還貸款之
    來源，報請華銀總行放貸建築融資（無擔保品）五千萬元及抵押貸款五百二十萬
    元，共五千五百二十萬元，而華銀總行核准放款時，於批覆書上係批示「：：二
    、應按工程進度分批撥貸；三、注意建物施工興建情形：：」等項，顯對該個案
    具體指示應分批撥貸，被告乙○○竟一次撥放，造成呆帳。及證人林乾隆證稱：
    「總行係指示岡山分行分批撥貸併注意建築進度，依作業規定應由行員依實際情
    形分批撥放，製作分批撥放表，如同陳文進另一申請之劦廷甲司貸款案，按照樓
    層進度分批貸放，因為謝經理書面指示一次撥放，所以製作分批撥放表也沒有任
    何意義，故無製作該表」等語，並有勗群甲司融資申請書、華南銀行總行授信批
    覆書、勗群甲司岡山分行轉帳收入傳票、存款憑條、取款條、送款單等情為論據
    。訊據被告乙○○否認上開圖利犯行，辯稱：貸款係報請華銀總行核准，七十九
    年一月十九日將勗群甲司貸款案件送請總行批示時，係將「補充說明書」連同「
    放款批覆書」一併陳送總行批示，總行將批覆書送回時，並未將「補充說明書」
    一併送回，而僅批示「應按工程進度分批撥貸」，我主觀上即認為總行對「補充
    說明書」之註記不同意，乃依據華南銀行授信簡介及華銀辦理建築業貸款作業要
    點關於建築業貸款之撥款規定辦理，即於建築基地辦妥抵押權設定後撥付百分之
    七十，其餘百分之三十則於建物地面第一層底板完成時撥付。因勗群甲司五千萬
    元貸款之上開標的，已辦妥抵押權設定登記，且已興建至第一層底板，自可將全
    部貸款一次撥放，而所謂之「分層撥貸」是在八十三年以後才有的規定，華銀當
    時並無分層撥貸之規定。其係為爭取承作勗群甲司之關係企業大立證券甲司之股
    款業務，以提昇岡山分行業績，乃於總行批覆同意放貸後，因勗群甲司申請一次
    撥放，且條件已成就，我即同意一次撥貸於勗群甲司，若依當時之土地及三層樓
    建物之價值，應值五千萬元以上，我並無圖利勗群甲司之意圖。
三、按犯罪事實應依證據認定之，無證據不得推定其犯罪事實，刑事訴訟法第一百五
    十四條定有明文。所謂犯罪事實之證據，係指足以認定被告確有犯罪行為之積極
    證據而言，該項證據且須適合被告犯罪事實之認定，始得採為斷罪資料（最高法
    院二十九年上字第三一０五號、五十三年台上字第二七五０號判例參照）。告訴
    人之指訴，須無瑕疵可指，且就其他方面調查，又與事實相符，始足採為認定犯
    罪事實之憑證。苟積極證據不足證明犯罪事實，被告之抗辯或反證縱屬虛偽，仍
    不能以資為積極證據應予採信之理由，而應為被告有利之認定（最高法院七十年
    台上字第三八一號、三十年上字第四八二、八一六號判例參照）。
四、經查：
  (一)按刑法第二條第一項規定：「行為後法律有變更者，適用裁判時之法律，但裁判
    前之法律有利於行為人者，適用最有利於行為人之法律」，此從新從輕規定，以
    適用裁判時之法律為原則，若裁判前之法律有於利行為人者，適用最有利於行為
    人之裁判前法律（包括行為時法與中間法）為例外，且比較裁判時法、中間法及
    行為時法，應就各該法之有關罪刑綜合比較，而非僅以其法定刑之輕重予以比較
    ；又犯罪構成要件因法律之修正致有變更，依修正後之法律，其適用之範圍較諸
    舊法嚴謹，必其行為同時符合修正前、後之法律所規定之犯罪構成要件，始有刑
    法第二條第一項但書之適用問題。被告於本件行為時之戡亂時期貪污治罪條例第
    六條第三款甲務員圖利罪係規定：「對於主管或監督之事務，直接或間接圖利，
    處五年以上有期徒刑，得併科三萬元以下罰金」，八十一年七月十七日法律名稱
    更名為貪污治罪條例，將甲務員圖利罪規定於第六條第四款，其構成要件不變，
    法定刑修正為：「處五年以上有期徒刑，得併科一百萬元以下罰金」，嗣於八十
    五年十月二十三日再度修正，對於甲務員圖利罪規定於該條例第六條第一項第四
    款（增列第二項未遂犯處罰規定），其內容為：「對於主管或監督之事務，直接
    或間接圖私人不法之利益者，處五年以上有期徒刑，得併科新台幣三千萬元以下
    罰金」，復於九十年十月二十五日修正，於同年十一月七日甲布，第六條第一項
    第四款規定：「對於主管或監督之事務，明知違背法令，直接或間接圖自己或其
    他私人之不法利益，因而獲得利益者，處五年以上有期徒刑，得併科新台幣三千
    萬元以下罰金；最後一次修正之貪污治罪條例第六條第一項第四款，其規範條件
    較舊法更為嚴謹，構成要件限制為：(一)明知違背法令(二)直接或間接圖自己或其他
    私人之不法利益(三)因而獲得利益；其中明定：「明知違背法令」之構成要件，考
    其立法之目的，無非以甲務員之使命，即在謀人民之利益，而我國現行法令之種
    類及內容繁多，難期一般甲務員所能盡知，而勇於任事之甲務員反易動輒得咎，
    導致一般甲務員只顧防禦而忽略興利之消極態度，自非人民之福，因而呼應刑法
    第一百三十條第一項規定，以甲務員主觀上明知違背法令為其構成要件之一；所
    稱：「違背法令」之「法令」，係指法律、法律授權之法規命令、職權命令、自
    治條例、自治規則、委辦規則等對多數不特定人民就一般事項所作對外產生法律
    效果之規定（參照修正草案說明）；至其違背法令，是否限於執行職務時所應遵
    守之法令？抑漫無限制，即一般屬於道德性、抽象性或與職務無直接關係之義務
    法令亦包括在內？貪污治罪條例並無明確規定，然依新法之修正意旨及保障甲務
    員適法之職權行使，應認限於甲務員執行職務時所應遵守之法令。本件被告於行
    為後，法律數度修正，則首應審究者，乃其行為是否該當於修正後法律所規定之
    上開犯罪構成要件。即主觀上須行為人明知違背法令，有圖利之不法意思，而故
    意實施該罪之行為，客觀上須行為人對於其所主管之事務有直接或間接圖自己或
    其他私人之不法利益並因而獲得利益，始足該當。又刑法第一百三十一條之甲務
    員對於主管事務圖利罪，必須對於主管之事務有圖利之意思，而表現於行為，始
    與犯罪構成要件相符，若僅處理事務不當，尚未表現有圖利之意思，即難以該罪
    相繩，最高法院五十七年台上第二九一九號判例可資參照。
  (二)證人王世昌證稱：係從事徵信業務，乃貸款業務過程中之一小部份，所為徵信業
    務即先去估價，但大的案子則委託建經甲司處理，建築融資應該要送總行，企業
    擔保貸款二千五百萬元以內由分行負責，超過部分由總行負責，總行准或不准都
    會有一個批覆書，總行有一個授信手冊等語。證人王世昌上開證詞，並不足為不
    利於被告之認定。本件核准勗群甲司五千五百二十萬元貸款程序，係勗群甲司提
    出興建計劃書及融資申請書及相關文件，於七十九年一月十九日向岡山分行申請
    基地貸款及建築工程貸款五千八百萬元，由岡山分行陳報華銀總行，經總行審查
    後於同年月二十三日核覆准予短期放款五千萬元，短期擔保放款五百二十萬元，
    勗群甲司則提供建築基地為華銀設定第一順位六千七百萬元之抵押權，有興建計
    劃書、融資申請書、華南商業銀行信用調查表、保證書、華南商業銀行放款批覆
    書在卷可證（見偵查卷二十一頁至三十一頁），證人林乾隆亦稱「建築融資五千
    萬元，抵押貸款五百二十萬元，當時是拿土地作抵押，至於建築融資不用抵押，
    是依照建築程度來核發貸款，抵押貸款部分可以一次發放：：承辦員作徵信，授
    信小組通過後，再把案件經襄理、副理、經理逐層蓋章：：建築融資係信用貸款
    ，所以都要報總行核准：：」等語（見原審卷第三十七頁反面至三十八頁正面）
    ，足證本件勗群甲司貸款五千五百二十萬元係經合法手續，並經華銀總行核准，
    被告乙○○並無決定權，而必須報由總行審查部批覆始可，甲訴意旨認係被告乙
    ○○明知勗群甲司無擔保品，土地亦非高價值，仍同意勗群甲司所提之貸款計劃
    書及日後營運作為償還貸款之來源，報請華銀總行放貸無擔保品之建築融資五千
    萬元及抵押貸款五百二十萬元，共五千五百二十萬元，係有圖利之犯意，顯有誤
    認。故而本案之爭點應為總行核准放款後，於批覆書上批示「：：二、應按工程
    進度分批撥貸；三、注意建物施工興建情形：：」之事項，被告有無故意違反該
    批示，而圖利勗群甲司一次撥放款項。
  (三)本件貸款案上開華銀總行批示之真意為何，經原審及本院前審向華南銀行函詢答
    覆均稱：「係指依分行申請本案時說明貸款依工程進度之工程造價百分之五十分
    批撥貸」，則依其函意，所謂撥貸方式應係依岡山分行申請貸款時所說明之依工
    程進度之工程造價百分之五十撥貸方式為之，經查被告乙○○於七十九年一月十
    九日將勗群甲司貸款案件送請華銀總行批示時，確曾附有「補充說明書」一份（
    見偵查卷第三十三頁），該「補充說明書」第五項即係就「該貸款依工程進度之
    工程造價百分之五十撥貸，檢附預定工程進度表乙份」之說明，華銀總行批覆書
    之真意雖係要分行依該說明以工程進度表撥付貸款，惟查該「補充說明書」係被
    告乙○○於七十九年一月十九日連同第一次之「放款批覆書」一併陳送華銀總行
    批示，（核該文件左上方註記之申請備案號碼及日期，均與華銀總行七十九年一
    月二十三日送回之批覆書相同，而與七十九年二月二十三日送回之批覆書申請編
    號及日期不同，故該「補充說明書」應係於七十九年一月十九日併送華銀總行批
    示，應堪認定），然華銀總行於同年一月二十三日送回「放款批覆書」時，並未
    將上開「補充說明書」一併送回岡山分行執行，係另於同年二月二十三日才由華
    銀總行送回，此見諸「放款批覆書」、「補充說明書」之華銀總行審查部授信批
    覆章日期即知，則被告乙○○所稱「我以為華銀總行不同意『補充說明書』之說
    明，而未將之一併送回」，即非虛言。被告乙○○於接獲放款批覆書時，因見僅
    批示「應按工程進度分批撥貸」，而未見「補充說明書」，主觀上即認為華銀總
    行對「補充說明書」之註記不同意，乃依據華南銀行授信簡介及華銀辦理建築業
    貸款作業要點關於建築業貸款之撥款規定辦理，經查上開授信簡介及作業要點均
    規定「貸款於建築基地辦妥抵押權設定登記後撥付百分之七十，其餘百分之三十
    於建物地面第一層底板完成時撥付」（見偵查卷第九十二頁之七十六年本行授信
    業務簡介及原審卷第三○九頁之七十六年一月七日華銀函發之本行辦理建築業貸
    款作業要點第九點第一項），且其中作業要點第九點第二項亦提及「前項工程進
    度之勘驗：：」，足徵「工程進度」非僅指全部工程之各樓層進行之工程而言，
    則被告乙○○遵行上開二規定，以工程進度進行至地面第一層底板完成時撥付其
    餘百分之三十，即難認其有故違總行分批撥貸之指示而圖利勗群甲司之惡意。
  (四)證人林乾隆於原審雖證稱：「總行係指示岡山分行分批撥貸併注意建築進度，依
    作業規定應由行員依實際情形分批撥放，製作分批撥放表，如同陳文進另一申請
    之劦廷甲司貸款案，按照樓層進度分批貸放：：」及本院前審證稱：「應依照中
    央銀行規定按工程進度『分層』撥付」等語，惟查勗群甲司申貸案，華銀總行批
    示為「應按工程進度，『分批』撥貸」，劦廷甲司申貸案，華銀總行批示為「應
    按中央銀行規定辦理」，二者批示在文義上確有不同，被告乙○○所辯「二者批
    示不同」之辯解，尚非虛言，雖本院前審曾向華銀總行函詢二者批示究有何不同
    ，據華南銀行答覆「前者係指依分行申請本案時，說明該貸款依工程進度之工程
    造價百分之五十分批撥貸，後者係指依中央銀行七十八年二月二十八日（七八）
    台央業字第一八九號函，對建造住宅或企業用建築貸款規定辦理，其規定有關企
    業用建築週轉金放款，最高以不超過造價之五成為限，依工程進度分批撥款，上
    述兩種批示之意涵應無不同」（見本院上訴卷第五十七頁）。經細繹二者之規定
    ，所著重者均為「貸款金額不超過工程造價百分之五十」及「依工程進度分批撥
    款」；查本貸款案興建本國式七層工業大樓一棟計新台幣一億一千八百萬元，有
    勗群甲司興建記劃書附卷可憑（見偵查卷二十二頁），華銀岡山分行報請核貸建
    築融資五千萬元，尚在百分之五十之內，應符規定，且經華銀總行核准在案，並
    無違失之處，已如前述，至於所謂「依工程進度分批撥貸」真意，依華銀總行之
    上開批示及函覆均稱「分批撥貸」，惟究係依工程之何種進度分幾批撥貸？並無
    明文規定，華銀總行亦無明確之批示，顯已欠明暸，且上開文義中既無明確批示
    應「按工程進度『分層』撥貸」，中央銀行上開函文中亦無分層撥貸之文義，則
    證人林乾隆所稱本件貸款之撥貸應「分層撥付」之證言，即非可信，而被告乙○
    ○未依工程進度「分層撥貸」即不違華銀總行指示。又證人林乾隆證稱：「乙○
    ○所用規則不對，庭上若須正確辦法，請向總行查證建築貸款自用廠房建築貸款
    辦法」等語（見原審卷第二九七頁反面），嗣經原審函詢華銀總行覆稱：「經截
    至目前為止，本行尚未針對自用廠房訂定不同於建商蓋屋出售之建築用途貸款作
    業要點，故本行營業單位對八十三年元月十日（本行將建築業貸款撥貸方式修正
    為按工程進度分批撥貸）以前核准各類建築貸款案件之撥付方式，除批覆書上另
    有批示條件者，應依其內容辦理外，自得依當時作業要點規定，即於建築基地辦
    妥抵押權設定後撥付百分之七十，其餘百分之三十則於建物地面第一層底板完成
    時撥付。至於若有營業單位未依本行規定或批示條件辦理貸款撥付業務，容或有
    不熟悉內部規定或基於業務競爭考量等因素所致」等語，此有華南商業銀行八十
    七年十一月三日（八七）逾放字第０九六三九號函附卷可稽（見原審卷第三四０
    頁）。職是，上開貸款批覆書上批示「二、應按工程進度分批撥貸」之真義，雖
    指依華銀岡山分行申請本案時說明貸款依工程進度之工程造價百分之五十分批撥
    貸，惟因華銀總行未將華銀岡山分行原申請時所附送之「補充說明書」一併與「
    放款批覆書」送回岡山分行，已如前述，華銀總行批覆書既無明確批示要依工程
    進度「分層撥貸」，被告乙○○於七十九年一月二十三日接獲批覆書後，認無特
    別批示，即依作業要點規定撥貸，核與上開華銀函覆情形相合，自難以總行於事
    隔一月後補送該「補充說明書」，即謂被告乙○○於撥貸時有故違華銀總行批示
    圖利勗群之惡意。且查所謂「分層撥貸」確係於八十三年一月後才有之規定，此
    經比較新舊之華銀辦理建築業貸款作業要點第九點即明（舊作業要點在原審卷第
    三○九頁，新作業要點在本院上訴卷第七十六頁），證人林乾隆亦稱勗群甲司之
    建築融資貸款是依據華銀授信簡介及卷附之舊作業要點為依據，沒有其他依據辦
    法（見原審卷第三一五頁反面至三一六頁反面），足證當時之撥貸依據，除華銀
    總行之批示外，只有上開授信簡介及作業要點可資遵行，華銀總行雖批示「按工
    程進度『分批』撥貸」，被告乙○○因未見「補充說明書」隨文送回，而批覆書
    上又未見批示「『分層』撥付」之情形下，即依僅有之授信簡介及作業要點撥貸
    ，難謂有故違批示之意，證人林乾隆雖認仍應依工程進度「分層」撥貸，惟此應
    係個人認知角度之不同，且華銀上開函文末已說明「至於若有營業單位未依本行
    規定或批示條件辦理貸款撥付業務，容或有不熟悉內部規定或基於業務競爭考量
    等因素所致」，足證證人林乾隆所言純係其個人之意見，自不得採為被告乙○○
    之不利證據。證人即華銀岡山分行當時製做傳票人員薛麗珍證稱：「當時我曾質
    疑能否放款，林乾隆說經理有交代，：：為了能否放款，經理與副理曾有過爭執
    ，我開了傳票後需經副理決行，但他們吵架後，副理就不在了，我就找林乾隆，
    林乾隆叫我拿給經理蓋章」等語（見本院上更(一)審卷(一)第六十一頁至第六十三頁
    ）。薛麗珍上開供述，僅質疑本件能否放款，並未供稱本件不符一次撥貸要件，
    亦不足為被告乙○○之不利證據。被告乙○○依授信簡介及作業要點規定核撥貸
    款與勗群甲司，尚難認有故意圖利之惡意。
  (五)本件貸款係發生在七十九年間，依前述說明，其撥貸方式係依授信簡介及華銀辦
    理建築業貸款作業要點關於建築業貸款之撥款規定辦理，即於建築基地辦妥抵押
    權設定登記後撥付百分之七十，其餘百分之三十於建物地面第一層底板完成時撥
    付，查勗群甲司於七十九年一月二十三日將其建築基地高雄縣茄萣鄉○○段第五
    ○三地號及同段第五○三之一地號土地設定最高限額抵押權六千七百萬元與予華
    銀，有土地登記簿附於原審卷可稽，是依上開撥款規定，勗群甲司於七十九年一
    月二十三日將上開建築基地設定抵押權予華銀時，已可向華銀岡山分行申請撥付
    申請貸款額度五千萬元中之百分之七十，然斯時勗群甲司尚未向華銀岡山分行申
    請撥付。至該建物何時完成第一層底板，可撥放其餘之百分之三十貸款，據證人
    即工地現場監工洪進順結證證稱：我於七十八年十月進入書香建設，當時工地已
    在界址並在四邊釘模板，地下室為鋼板樁結構，工期約一個月，蓋一樓約十八日
    ，於七十九年一月初已蓋好地下室及其第一層底板，直至七十九年五、六月間蓋
    至三、四層樓時，因資金調度不靈而停工等語（見原審卷第一九九頁及第三七八
    頁），足見被告乙○○供稱我向總行呈報上開融資貸款案時，曾至系爭工地勘查
    ，當時第一層底板業已蓋竣等語，應可採信。對照系爭貸款案之融資申請案中相
    關融資申請書、副擔保品明細表上所載日期係七十九年一月十九日（見偵查卷第
    二十四頁至第二十九頁），及審酌「勗群甲司工程進度表」（見偵查卷一０四頁
    、第一０五頁），雖高雄縣政府核發之上開建物建築執照核准開工日期為七十九
年一月十七日，並有一樓樓板配筋於七十九年五月二十九日勘驗之記載，惟民間
    興建建物，為爭取時效皆有事先偷跑施工之情形，且依勗群甲司出具之工程進度
    表顯示，其施工進度表與上開建築執照所記載之建築勘驗時間進度亦多所出入，
    且該建築執照所記載者係為勘驗時間，而確實進度之完工時間，核應以實際工作
    情形為依據，而實際工程進度已據證人洪進順陳明，則上開建築執照記載之勘驗
    時間，尚非得據為工程進度之真實進度而做為不利被告乙○○之證據。核被告乙
    ○○既依上開華南銀行授信建築業貸款之撥款規定，於建物第一層底板完成時即
    應可撥付其餘百分之三十之融資貸款，茲因勗群甲司於七十九年一月二十四日申
    請一次撥貸，而當時既已完成一樓底板，被告乙○○依上開華南銀行授信建築業
    貸款之撥款規定，認本可分兩次撥貸之款項，因貸款人之兩次撥付貸款條件均已
    成就，故而一次撥貸，核與華銀授信建築業貸款之撥款規定自無違背。因華南銀
    行總行上開批示並非明確，已如上述，故亦不得遽認被告之本件放款行為主觀上
    有何故意違反華南銀行總行批示之處。
  (六)勗群甲司提供前開五０三、五０三之一號土地申請抵押貸款五百二十萬元後，嗣
    將土地分割出五０三之八、五０三之九號土地，並向華銀岡山分行申請抵押物抵
    押權一部塗銷，經華銀岡山分行報請華銀總行核示，於該申請書上已註明該建築
    融資五千萬元、土地融資五百二十萬元已於七十九年一月二十四日放款完畢，然
    華銀總行對此並無意見，僅批示「一、收回短擔放一六二萬元為條件。二、短擔
    放限度改為三五八萬元」等語，此有華銀七十九年二月二十三日放款批覆書、抵
    押物抵押權一部塗銷申請書可按（見原審卷第七十四、七十五頁），故被告之上
    開放款行為若有違反總行之批示，華銀總行豈有未加糾正之理？又被告於七十九
    年一月二十四日一次放款五千五百二十萬元予勗群甲司後，曾於七十九年一月二
    十四日編造之放款日報表、七十九年一月三十一日編造之放款餘額表及七十九年
    度之決算表，報至總行時，均曾記載該筆貸款之撥付（有本院前審向華銀調借之
    文件，影印相關之放款餘額表及決算表附上訴卷可參），華銀總行對該報表均未
    表示意見，益徵當時華銀總行亦未認被告之上述放款行為有違反華銀總行之批示
    ，否則華銀總行應會即時予以糾正。
  (七)被告於九十二年十月八日本院審理時稱：「請求一次撥貸時，是因為工程進度超
    過標準，基地辦妥抵押設定撥付百分之七十，其餘百分之三十於第一層底板完成
    時撥付。我依據貸款辦法第九條辦理。當時土地價值約四千多萬元。後來拍賣土
    地不值那麼多，是因為當時地價已經下降，又多次拍賣，每次減價打八折。大磚
    甲司又設定伍仟多萬元。」等語。按勗群甲司所有崎漏段五０三、五０三之一地
    號土地及已興建完成之地上三層樓建物，於八十二年八月二十六日經陳青林拍賣
    取得，旋於八十四年七月十七日出售予大磚工程股份有限甲司，該甲司於八十四
    年十月三日提供該土地及建物向第一銀行抵押借款五千三百萬元，另同段五０三
    之八、五０三之九號土地及地上三層樓建物，於八十二年七月二十日經侯榮仙拍
    賣取得，隨於八十四年七月十七日出售於榮躍工程股份有限甲司，該甲司於八十
    四年十月三日向第一銀行抵押借款二千七百萬元，合計借款八千萬元，此有土地
    及建物登記簿附卷（見原審卷第七十八頁至一一五頁）可按，是以被告放款予勗
    群甲司五千五百二十萬元，放款予劦廷甲司四百三十萬元，合計五千九百五十萬
    元，足證勗群甲司及劦廷甲司以上開土地及建物之價值，與其向華南銀行岡山分
    行分別貸款五千萬五百二十萬元及四百三十萬元非不相當，況該項貸款亦事先經
    該分行內部徵信，始通過該項貸款。被告乙○○應無圖利之主觀犯意，應可認定
    。
  (八)被告於八十四年四月一日在華銀鳳山分行會議室被訪談，對其為何一次撥貸時，
    回答「因勗群甲司係民意代表介紹開戶，貸放過程中並由民代祕書一直到行表示
    關切，：：」；勗群甲司負責人陳文進在高雄縣調查站供稱：「勗群甲司當初向
    華銀岡山分行提出貸款案，因我哥哥陳文諒與省議員林仙保關係密切，而被告之
    女謝雅雯在大立證券任職之關係，使得該貸款相當順利：：」；該貸款案之承辦
    人林乾隆供稱：「我係經辦人，然總行授信小組批覆書要求應按工程進度分批撥
    貸，故後來勗群甲司再申請一次撥放時沒有經過我及逐級之襄、副理，而係直接
    送至被告經理處，被告親書簽註之意見也是事後告知我，：：既總行有要求，當
    初逐級人員均不同意一次撥放，：：總行要求分批撥貸，故相關行員均不願一次
    撥放蓋章，：：」；及被告在高雄縣調查站自承：「依作業規定申貸戶之申請資
    料確應由承辦人逐級呈核，但因該申請書內容要求一次核撥，已明顯違反總行授
    信小組的分批工程進程撥貸批示，所以當陳文諒兄弟於一月二十四日親至我的辦
    甲室交給我申請書要求核准辦理時，我即認為若交由承辦人簽辦，承辦人林乾隆
    或相關襄、副理絕不會同意一次核撥，但我為將來業績著想，故意不將該申請書
    交由承辦人簽辦，逕將已簽註准予所請一次撥款之申請書交給放款部門記帳人員
    製作支出傳票後，在同日即將五千萬元貸款一次核撥予勗群甲司」等情（見偵查
    卷第四、五、三一、三二、四一、一五、一九、二十頁），凡此審判外之陳述，
    原無證據能力，不得採為不利於被告之認定。況本院九十二年十月八日審理時已
    稱我女兒謝雅雯在陳文諒的證券甲司上班乃七十九年四月應招募進去證券甲司，
    本件放款則發生於七十九年一月間，二者並無關聯性。另稱：「省議員林仙保沒
    有來跟我講」。但有關被告本件放款業務，應遵循之事項乃「華南銀行授信簡介
    及華銀辦理建築業貸款作業要點關於建築業貸款之撥款規定辦理」，及「依華銀
    總行於七十九年一月二十三日在勗群甲司之貸款批覆書上批示『限此次辦理，應
    按工程進度分批撥貸，注意建物施工興建情形，：：』」，被告遵循之情形，已
    詳敘如上；則被告乙○○當時身為華銀岡山分行經理，深負該分行業績良窳及與
    其他分行競爭之壓力，依前述法令處理本件放款業務，是否受到省議員林仙保之
    關說，自不生影響。
  (九)末查，被告乙○○當時為華銀岡山分行經理，身負該分行業績良窳及與其他分行
    競爭之壓力，雖為爭取勗群甲司關係企業大立證券甲司之股戶及股款委由該分行
    處理，以提昇該分行業績，而對於勗群甲司之上開貸款申請，從速配合，迅予撥
    放，雖其於撥放時，自行批示簽放，未請承辦人員逐級簽報，惟被告係該分行經
    理，承辦人員逐級簽報後，最後批准權亦在於被告，故被告直接批示簽放，在程
    序上雖有省略，尚難認有何跳級違法之處；又誠如上所述，勗群甲司上開貸款既
    經華銀岡山分行依規定徵信通過，並經總行核可放貸，因總行對撥貸方式批示意
    見並非明確，被告撥貸予勗群甲司之方式又與華南銀行授信建築業貸款之撥款規
    定並無違背，勗群甲司用以貸款之上開土地及建物與貸款金額又非不相當，被告
    主觀上既無故違總行批示之意，自難以其為爭取分行業績，直接批示撥放之行為
    有圖利於勗群甲司之意思。雖華銀總行嗣以被告「辦理勗群工業有限甲司授信案
    未依總行批示條件撥貸，核有較重疏失」事實懲處記過一次等情，有華南銀行
    逾放字第七三三六號函附卷可按（見原審卷第一二二頁），惟其屬銀行內部之處
    理意見，被告是否構成犯罪，仍應就其行為與犯罪構成要件是否相當為事實之認
    定，華銀總行亦僅以被告之作為，為「較重疏失」，其並無圖利之主觀犯意及行
    為，已詳如前述，自非得以被告經銀行內部處罰而為其犯罪事實之推定，令負貪
    污治罪條例圖利之罪責。此外，復查無其他積極證據足認被告乙○○有何被訴犯
    行，既不能證明其犯罪，自難遽以犯貪污治罪條例第六條第一項第四款之圖利罪
    相繩。
五、原審因而為被告乙○○無罪之判決，核無違誤，檢察官上訴意旨，以華銀總行對
    個案已有特別指示，被告無行政裁量權，認被告構成圖利罪，求為有罪之判決，
    並無確切證據以實其說，本件上訴為無理由，應予以駁回。
據上論斷，應依刑事訴訟法第三百六十八條，判決如主文。
本案經檢察官彭南雄到庭執行職務。
中    華    民    國     九十二      年      十     月      十五     日
                              臺灣高等法院高雄分院刑事第四庭
                                  審判長法官  蕭權閔
                                        法官  陳吉雄
                                        法官  陳啟造
右正本證明與原本無異。
檢察官如不服本判決應於收受本判決後十日內向本院提出上訴書狀，其未述上訴理
由者，並得於提起上訴後十日內向本院補提理由書狀（均須按他造當事人之人數附繕
本)「切勿逕送上級法院」。
                                      書記官  白蘭
中    華    民    國      九十二      年      十      月     十六   日


司法院資訊處製作；財團法人民間司法改革基金會備份。
